【裁判字號】    97,上易,84
【裁判日期】    970422
【裁判案由】    拆屋還地
【裁判全文】
臺灣高等法院民事判決                  97年度上易字第84號
上  訴  人  乙○○○
訴訟代理人  甲○○
上  訴  人  丁○○
            丙○○
                      指定送達處所
被 上 訴人  戊○○
上列當事人間請求拆屋還地事件，上訴人對於中華民國九十六年
十二月十四日台灣桃園地方法院九十六年度訴字第二一六號第一
審判決提起上訴，經本院於九十七年四月一日言詞辯論終結，判
決如下：
    主    文
原判決廢棄。
被上訴人在第一審之訴駁回。
第一、二審訴訟費用由被上訴人負擔。
    事 實 及 理 由
一、本件上訴人聲明求為判決：(一)原判決廢棄。(二)被上訴人在第
    一審之訴駁回。
    被上訴人聲明求為判決：上訴駁回。
二、被上訴人起訴主張：伊於民國（下同）九十五年六月五日，
    向原執行法院九十四年度執字第七二二八號拍賣抵押物強制
    執行事件進行公開拍賣時，標得坐落桃園縣楊梅鎮○○○段
    六三之二地號土地一筆（下稱系爭土地），業於同年月二十
    七日辦畢所有權移轉登記，嗣於同年九月二十一日將系爭土
    地辦理分割為同段六三之二、六三之十三、六三之十四、六
    三之十五、六三之十六及六三之十七地號六筆；詎上訴人乙
    ○○○、丁○○、及丙○○均無正當權源，竟依序占用系爭
    六三之十三、六三之十五、及六三之十六地號內，面積各為
    二十二平方公尺土地，並各在其上搭蓋鐵皮遮雨棚等情，爰
    依民法第七百六十七條之規定，求為命上訴人乙○○○、丁
    ○○、及丙○○應依序將系爭六三之十三、六三之十五、及
    六三之十六地號內如原判決附圖（下稱附圖）所示面積各二
    十二平方公尺土地上之鐵皮遮雨棚拆除，並將各該部分土地
    回復原狀返還予伊之判決。
    上訴人則以：系爭六三之十三、六三之十五、及六三之十六
    地號內如附圖所示土地上之鐵皮遮雨棚，係伊等分別於八十
    八年間，向建商冠昇建設股份有限公司（下稱冠昇建設公司
    ）購買同段六三之四、六三之七、及六三之八地號土地上之
    房屋，門牌號碼依序為桃園縣楊梅鎮○○○路七０九號、七
    一三號、及七一五號時，一併委請建商冠昇建設公司於取得
    使用執照後所施作，惟上開土地均屬都市計劃範圍內之旱地
    ，當時礙於農業發展條例之規定，不能分割，故建商冠昇建
    設公司及合建地主梁坤爐承諾於系爭土地依法可以辦理分割
    時，願無條件將所有權辦理移轉登記予伊等，且合建之地主
    梁坤爐亦於八十八年六月二十日出具切結書，承諾系爭土地
    願供伊等永久作道路使用，況原執行法院於拍賣系爭土地時
    ，已於拍賣公告上載明該土地上有無償使用借貸之法律關係
    ，拍定後不點交，足見伊等並非無權占有，且伊等亦有優先
    承購權；又伊等所有上開房屋出入均需依賴系爭土地，否則
    ，無法與中山南路為適宜之聯絡，此亦為被上訴人於標購時
    所明知，被上訴人提起本件訴訟，顯有權利濫用之情事等語
    ，資為抗辯。
三、兩造不爭執之事實：
    (一)上訴人乙○○○、鐘肇鈞及丙○○三人係於八十八年間，
      依序分別向建商冠昇建設公司購買同段六三之四地號土地
      上之房屋，即門牌號碼為同鎮○○○路七０九號；坐落同
      段六三之七地號土地上之房屋，即門牌號碼為同路七一三
      號；及坐落同段六三之八地號土地上之房屋，即門牌號碼
      為同路七一五號，並委請建商冠昇建設公司依序各在上開
      房屋門前即現為被上訴人所有坐落同段六三之十三、六三
      之十五、及六三之十六地號內如附圖所示土地上搭蓋鐵皮
      遮雨棚，面積各為二十二平方公尺（見原審調解卷五八、
      六十、六一頁之土地登記謄本、四二至四六頁之原審勘驗
      筆錄及桃園縣楊梅地政事務所複丈成果圖）。
    (二)系爭土地屬都市計劃範圍內之旱地，當時礙於農業發展條
      例之規定，不能分割，故建商冠昇建設公司及合建地主梁
      坤爐承諾於系爭土地依法可以辦理分割時，願無條件將所
      有權辦理移轉登記予上訴人，且合建之地主梁坤爐並曾於
      八十八年六月二十日出具切結書，表示願將該地供上訴人
      永久作道路使用：嗣系爭土地為原執行法院九十四年度執
      字第七二二八號拍賣抵押物強制執行事件查封拍賣，被上
      訴人於九十五年六月五日拍定，而於同年月二十七日辦畢
      所有權移轉登記；之後，被上訴人於九十五年十一月二十
      一日將系爭土地辦理分割為同段六三之二、六三之十三、
      六三之十四、六三之十五、六三之十六、及六三之十七地
      號六筆（見原審調解卷二六頁、三一頁之買賣契約書不動
      產標示部分、二五頁、三二頁之切結書、二九至三十頁之
      拍賣公告、五八至六二頁之土地登記謄本）。
四、被上訴人主張：上訴人乙○○○、丁○○、及丙○○均無正
    當權源，依序占用伊所有同段六三之十三、六三之十五、及
    六三之十六地號內，面積各為二十二平方公尺土地，並各在
    其上搭蓋鐵皮遮雨棚云云；而上訴人則以前開情詞置辯。經
    查：
    原執行法院於拍賣系爭土地時，將之列為甲標，並於拍賣公
    告使用情形是否點交欄載明：「甲標為桃園縣楊梅鎮○○○
    路七Ｏ九號等戶建物前與人行道（指同鎮○○○路）間狹長
    之土地，上有第三人乙○○○、許林甘、丁○○、丙○○、
    何詠蓮、戊○○等人搭建之鐵皮遮雨棚，基於無償使用借貸
    之法律關係占用該土地，該等建物不在本件拍賣範圍，拍定
    後不點交，請應買人注意」等情，有該拍賣公告可稽（見原
    審調解卷二九頁至三十頁），顯見被上訴人於投標之初，即
    已知悉上情，仍予以標購，已無保護之必要。復按土地使用
    借貸契約固係債之關係，僅於當事人間有其效力，第三人買
    受系爭土地並不當然繼受其前手與借用人間之使用借貸關係
    ，惟於具體個案尚應斟酌當事人間之意思、交易情形及建物
    使用土地之狀態等一切情狀，如認土地所有人行使所有權違
    反誠信原則或公共利益或以損害他人主要目的，仍應駁回其
    請求（最高法院九十五年度第十六次民事庭會議決議壹參照
    ）。本件被上訴人於原執行法院拍賣系爭土地之初，既已明
    知系爭土地為上訴人分別所有前開三棟房屋門前與同鎮○○
    ○路間狹長之土地，其上並有上訴人搭建之鐵皮遮雨棚，係
    基於無償使用關係而有權占有使用該土地，且經公告於拍賣
    後不點交等情形，竟仍願參與投標而得標；而建商冠昇建設
    公司及合建地主梁坤爐於上訴人買受之初，復曾共同承諾於
    系爭土地依法可以辦理分割時，願無條件將所有權辦理移轉
    登記予上訴人，此亦有上訴人所提出之買賣契約書可稽（見
    原審調解卷二六頁、三一頁）；又合建之地主梁坤爐並曾於
    八十八年六月二十日出具切結書，表示願將該土地供上訴人
    永久作道路使用，復有上訴人所提出之切結書足按（見原審
    調解卷二五頁、三二頁），且為被上訴人所不爭執，已如上
    述，被上訴人自應受其前手與上訴人間無償使用約定之拘束
    。況查權利之行使，不得以損害他人為主要目的，民法第一
    百四十八條第一項定有明文。而權利之行使，是否以損害他
    人為主要目的，應就權利人因權利行使所能取得之利益，與
    他人因其權利行使所受之損失，比較衡量以定之。倘其權利
    之行使，自己所得之利益極少，而他人所受之損失甚大者，
    非不得視為以損害他人為主要目的，此乃權利社會化之基本
    內涵所必要之解釋（最高法院九十一年度台上字第一九一九
    號判決參照）。本件被上訴人既自認其收回系爭同段六三之
    十三、六三之十五、及六三之十六地號土地並未打算作何用
    途（見本院卷二七頁背面之準備程序筆錄），足見其行使上
    開土地之物上請求權，對其自身並無任何利益，而上訴人則
    必須拆除鐵皮遮雨棚，且通往中山南路將造成不便，所受之
    損失甚大，依上開說明，亦應視為以損害他人為主要目的，
    應予駁回其請求。
五、從而，被上訴人依據民法第七百六十七條所定物上請求權，
    請求：(一)上訴人乙○○○應將系爭六三之十三地號內，如附
    圖所示面積二十二平方公尺土地上之建物拆除，將該部分土
    地回復原狀返還與伊；(二)上訴人丁○○應將系爭六三之十五
    地號內，如附圖所示面積二十二平方公尺土地上之建物拆除
    ，將該部分土地回復原狀返還與伊；(三)上訴人丙○○應將系
    爭六三之十六地號內，如附圖所示面積二十二平方公尺土地
    上之建物拆除，將該部分土地回復原狀返還與伊，均屬不應
    准許。原審所為上訴人敗訴之判決，自有未洽。上訴論旨指
    摘原判決不當，求予廢棄改判，為有理由。
六、至兩造其餘之攻擊或防禦方法及未經援用之證據，經本院斟
    酌後，認為均不足以影響本判決之結果，自無逐一詳予論駁
    之必要，併此敘明。
據上論結，本件上訴為有理由，依民事訴訟法第四百五十條、第
七十八條，判決如主文。
中    華    民    國    97    年    4     月    22    日
                  民事第六庭
                        審判長法  官  林鄉誠
                              法  官  許紋華
                              法  官  楊豐卿
正本係照原本作成。
不得上訴。
中    華    民    國    97    年    4     月    22    日
                              書記官  殷丹妮


司法院資訊處製作；財團法人民間司法改革基金會備份。
